【裁判字號】    95,簡上,53
【裁判日期】    970707
【裁判案由】    給付合會金
【裁判全文】
臺灣宜蘭地方法院民事判決              95年度簡上字第53號
上  訴  人  辛○○○
訴訟代理人  曾文杞律師
被上訴人    乙○○
            丙○○
            庚○○
            己○○
            甲○○
            戊○○
            丁○○
共      同
訴訟代理人  林健智律師
上列當事人間請求給付合會金事件，上訴人對於民國95年8月25
日本院宜蘭簡易庭第一審判決提起上訴，本院於97年6月23日言
詞辯論終結，判決如下：
    主  文
上訴駁回。
第二審訴訟費用新台幣貳萬肆仟貳佰柒拾伍元由上訴人負擔。
    事  實  及  理  由
甲、程序方面：
    按於第二審程序為訴之變更或追加，非經他造同意，不得為
    之。但擴張或減縮應受判決事項之聲明，不在此限。此觀諸
    民事訴訟法第446條第1項、第255條第1項第3款之規定即明
    。本件上訴人於原審乃請求被上訴人乙○○給付新台幣（下
    同）185,600元、被上訴人丙○○給付333,000元、被上訴人
    庚○○給付185,600元、被上訴人己○○給付518,600元、被
    上訴人甲○○給付38,200元、被上訴人戊○○給付38,200元
    、被上訴人丁○○給付38,200元，於上訴後則擴張聲明請求
    被上訴人乙○○給付205,900元、被上訴人丙○○給付353,
    300元、被上訴人庚○○給付205,900元、被上訴人己○○給
    付559,200元、被上訴人甲○○給付58,500元、被上訴人戊○○給付58,500元、被上訴人丁○○給付58,500元。上開訴
    之擴張符合首揭法條規定，應予准許，先此敘明。
一、上訴人上訴意旨：
(一)、上訴人起訴主張：被上訴人等7人參加原告所邀集之互助會
    ，會期自民國84年11月20日起至89年8月20日止，連同會首
    共71會（下稱系爭20日會），每會10,000元，除被上訴人己○○參加2會以外，其餘被上訴人均係參加1會，被上訴人均
    已得標，然竟自89年4月20日起至係爭20日會結束即同年8月
    20日止，拒繳會款共計6期。又被上訴人己○○、丙○○、
    吳金絨、庚○○復參加上訴人所召集，自85年12月15日起至
    90年7月15日止，連同會首共57會之互助會（下稱系爭15 日
    會），每會為10,000元，被上訴人己○○參加3會，被上訴
    人丙○○參加2會，被上訴人庚○○、吳金絨各參加1會，被
    上訴人亦均已得標，然竟自89年4月15日起至系爭15日會結
    束即90年7月15日止，拒繳會費共計16期。被上訴人積欠上
    訴人之會款合計各為：被上訴人乙○○205,900元、被上訴
    人丙○○353,300元、被上訴人庚○○205,900元、被上訴人
    己○○559,200元、被上訴人甲○○58,500元、被上訴人戊○○58,500元、被上訴人丁○○58,500元。爰依合會契約之
    法律關係，請求被上訴人如數給付，及各自90年7月16日起
    至清償日止，按週年利率5%計算之利息。
(二)、被上訴人確仍有部分會款未為給付，未於92年3月24日和解
    ：
１、上訴人與被上訴人乙○○間92年3月24日協定書約定：「經
    會首辛○○○與會員乙○○協定結果，扣除有爭議之每月20
    日及15日開標之二會款後」，被上訴人乙○○應給付上訴人
    70萬元，既約定「扣除有爭議之每月20日及15日開標之二會
    款」，足證有爭議之每月20日及15日開標之會款，尚未經和
    解。上開協定書甚並約定「爾後若會首有找出新的物證、人
    證並於向法院提出訴訟並經判決勝訴後，足以證明該? 雙方
    有爭議之20日及15日開標之互助會，會員乙○○應再行補足
    差額會款給會首辛○○○」，更足稽證協定當時對每月20日
    及15日開標之合會尚有爭議，並未一併解決，被上訴人主張
    業於92年3月24日和解，且被上訴人己○○附合稱92年3月24
    日協定書之約定已解決所有合會會款云云，綦無可採。
２、被上訴人並自承：「（問：【提示92年9月24日協定書】有
    何意見？）20日、15日的會並沒有作結算，70萬元是關於5
    日會的」（詳原審94.10.12言詞辯論筆錄第5頁）及「（問
    ：對於原告提出的協定書有何意見？）只有針對87年5月5日
    起會的會款解決而已。」（詳原審95.5.23言詞辯論筆錄第2
    頁），與上訴人供述：「被上訴人後來雖然有再給付我70萬
    元，這部分是5日會的」（詳鈞院96.6.12準備程式筆錄第3
    頁）相符，益足證明被上訴人未為給付之20日會、15日會會
    款，並未於92年3月24日和解。
３、況92年3月24日協定書約定：「立協定書人會首辛○○○會
    員乙○○雙方」「經會首辛○○○與會員乙○○協定結果」
    ，足稽該協定書係上訴人與被上訴人乙○○間之協定，與其
    他被上訴人無關，乙○○以外之被上訴人既參與上訴人之合
    會，即有給付會款之義務，乙○○以外之被上訴人以92年3
    月24日協定書為由拒付會款，更屬無理。
(三)、關於請求金額：
    被上訴人已坦承自89年4月15日起未給付15日會有7會、20日
    會者有8會之會款（詳被上訴人95.5.23答辯（二）狀第1頁
    ），
１、89年4月15日後，20日會標會之底標順序為：第65會底標500
    元、第66會底標400元，第67會底標300元、第68會底標200
    元、第69會底標100元、第70會全額付款（詳被上訴人於原
    審95.5.23答辯（二）狀第2頁），則被上訴人自應依得標金
    額計付20日會會款，請求金額之計算，詳附表一（參上訴人
    96.9.14辯論意旨書狀）。
２、依原審卷第28頁及第29頁15日會之得標順序記錄表所示，除
    被上訴人未蓋章外，其餘合會會員均已蓋章確認，足稽卷第
    28頁及第29頁之15日會得標順序紀錄表確屬真確，89年4月
    15日後15 日會之出標金額已明，15日會之出標金額既明，
    則被上訴人自應依得標金額計付15日會會款，請求金額之計
    算，詳附表二（參上訴人96.9.14辯論意旨書狀）。
３、二者合計之金額詳附表三（參上訴人96.9.14辯論意旨書狀
    ）。
(四)、被上訴人之主張抵銷亦無理由：
１、被上訴人主張係因伊于89年4月15日以1,600元標得系爭15日
    會後，原告拒不給付合會金453,600元，伊始拒付後續之會
    款並主張以得標會款抵銷云云，則被上訴人自應就其標得89
    年4月15日之會款ㄧ節負其舉證責任，惟被上訴人全無證據
    證明，全憑空口白話，自無足採。
２、又被上訴人指伊于89年4月15日以1,600元標得15日會，並主
    張以得標會款抵銷。惟究被上訴人係何人於89年4月15日以
    1,600元標得15日會，被上訴人亦無法說明，益證其虛。尤
    其，被上訴人先係主張89年4月15日2,500元得標（詳原審
    94.10.12言詞辯論筆錄），嗣又改稱89年4月15日係以1,600
    元得標（詳被上訴人原審95.5.23答辯（二）狀第1頁），互
    為矛盾，被上訴人主張伊于89年4月15日得標云云，洵屬不
    實，自無可採。
３、況依原審卷第28頁及第29頁15日會之得標順序記錄表所示，
    被上訴人參與15日會共7會均已得標（被上訴人中最後為被
    上訴人乙○○於88年12月5日得標），且除被上訴人未蓋章
    外，其餘合會會員均已蓋章確認，足稽卷第28頁及第29頁之
    15日會得標順序紀錄表確屬真確，更足證明被上訴人參與之
    15日會共7會均已於88年12月5日前得標，被上訴人於89年4
    月15日無得再參與投標，既被上訴人無得再參與投標，上訴
    人自無需再給付會款，被上訴人主張係因伊于89年4月15日
    以1,600元標得15日會後，上訴人拒不給付合會金乃拒為給
    付會款並主張以得標會款抵銷云云，自無理由。
４、尤有甚者，縱（假設）認被上訴人之一於89年4月15日以
    1,600元標得15日會，與其餘被上訴人亦屬無關，其餘被上
    訴人自無得以該被上訴人於89年4月15日標得15日會為由，
    拒付後續會款，並主張以得標會款抵銷。
５、被上訴人另主張「在89年6月20日的尾款會乙○○得標，但
    上訴人拒不付款70萬元整」（詳被上訴人於原審95.5.23答
    辯（二）狀第二頁），被上訴人己○○稱：「（問：誰是最
    後一會未拿到標金？）是乙○○，6月20日的那個會。」（
    詳鈞院96.6.12準備程式筆錄）。惟查，僅最後一會得標之
    會員，始獲有70萬元之合會金，惟證人劉美雲已證實20日會
    之尾會由伊子陳文彬得標（詳原審94.10.12言詞辯論筆錄第
    5頁），證人壬○○亦證述：「我有領到20合會全額的錢，
    會首告訴我我是最後一會。」「我是用我弟弟陳文彬的名義
    參加的。」（詳鈞院96.5.30準備程式筆錄第2頁及第63頁）
    ，證人壬○○與證人劉美雲所述並為一致，足稽20日會最後
    一會係陳文彬得標，被上訴人主張伊尚有得標20 日會最後
    一會70萬元合會金未取得云云，除與證人劉美雲、壬○○所
    述不符外，復與原審卷第40頁至第42頁經其他合會會員蓋章
    認可20日會之得標順序記錄表不符。況依原審卷第40頁至第
    42 頁20日會之得標序記錄表所示，被上訴人參與20日會共8
    會均已得標（被上訴人中最後為乙○○於89年1月20日得標
    ），其餘合會會員均已蓋章確認，且除其餘合會會員均蓋章
    確認外，被上訴人丁○○亦於被上訴人乙○○得標處蓋章（
    詳原審卷第40頁），足稽卷第40頁至第42頁之20日會得標順
    序表確屬真確，更足稽被上訴人參與之20日會共8會均已得
    標，被上訴人拒不給付合會會金，亦無理由。
６、且若如被上訴人所稱，上訴人尚有20日會89年6月20日之合
    會金70萬元未給付被上訴人乙○○，則92年3月24日訂立協
    定書時，自應約定由上訴人給付被上訴人乙○○70萬元，至
    少應予抵銷，然92年3月24日協定書卻係約定被上訴人乙○○應給付上訴人70萬元，甚至約定「爾後若會首有找出新的
    物證、人證並於向法院提出訴訟並經判決勝訴後，會員乙○○應再補足差額會款給會首辛○○○」，足稽並無上訴人積
    欠被上人乙○○合會金70萬元未給付之事。
７、況被上訴人乙○○是否標得89年6月20日的尾款會，與其他
    被上訴人無關，乙○○以外之被上訴人既參與上訴人之合會
    ，即有給付會款之義務，乙○○以外之被上訴人以此主張抵
    銷，更屬無理。
８、被上訴人自承：「（問：20日的會你拿到多少錢？）我們家
    總共算起來有8會，只有最後一會柒拾萬元沒拿到標金。」
    「（問：15日的會你拿到多少錢？）我們家總共有7會，我
    們拿到六次，最後89年4月15日2,500元得標，沒有拿到會款
    。」（詳原審94.10.12言詞辯論筆錄第6頁），且被上訴人
    並無於89年4月15日標得15日會或標得89年6月20日的尾款會
    （已如前述），足稽並無上訴人積欠被上人合會金未給付之
    事。況被上訴人自始主張因於89年4月15日以1,600元標得係
    爭15日會、標得89年6月20日的尾款會後，原告拒不給付合
    會金453,600元，伊始拒付後續之會款，被上訴人於此另主
    張上訴人未付其他合會金，伊以其他得標合會金抵銷云云，
    自屬無據。
(五)、是綜合上述，上訴人之請求應有理由，原審判決駁回上訴人
    之請求，顯有違誤。爰為上訴聲明：(1)請求撤銷原判決(2)
    被上訴人乙○○應給付上訴人205,900元、被上訴人丙○○
    應給付上訴人353,300元、被上訴人庚○○應給付上訴人205
    ,900 元、被上訴人己○○應給付上訴人559,200元、被上訴
    人甲○○應給付上訴人58,500元、被上訴人戊○○應給付上
    訴人58,500元、被上訴人丁○○應給付上訴人58,500元。
二、被上訴人答辯意旨：
(一)、上訴人追加請求系爭20日會89年7月20日及89年8月20日之會
    款，並無理由，且有違既判力。蓋該89年7月20日及89年8月
    20日會款部分，業經另案即鈞院90年度宜簡字第183號、91
    年度簡上字第39號判決確定認定並無請求之權利。上訴人復
    於本件為此等請求，自無理由。
(二)、上訴人所提得標紀錄並非真正。系爭20日會應於89年6月20
    日結束，但上訴人提出之得標金額紀錄卻記載最後一標於89
    年8月20日結束。又據證人劉美雲於原審證稱：我兒子陳文
    彬是最後得標，是在89年8月20日得標等語，其證述關於最
    後一標之日期雖與上訴人提出前述之得標金額紀錄日期相同
    ，但上訴人提出之得標金額紀錄卻不是記載由陳文彬得標，
    亦有所不符況除了89年3月20日乙○○之部分有被上訴人
    丁○○蓋章以外，其餘部分均無被上訴人之簽章。又證人蔡
    清遠、黃瑞塗均證稱：上訴人一開始沒有在得標時要求蓋章
    ，事後才要求拿印章去補蓋章等語。顯見上訴人提出之前述
    得標金額紀錄，為上訴人事後片面製作並補蓋章，內容是否
    真正，已有可疑。再上訴人提出之系爭15日會得標金額之紀
    錄，然均無被上訴人之簽章，且其樣式與上訴人提出之前述
    系爭20日會得標金額紀錄均屬相同，可見為上訴人事後片面
    製作，其內容是否真正，亦屬可疑。本件上訴人既無法證明
    其所提出之系爭20日會及系爭15日會之得標金額紀錄之真正
    ，兩造於92年3月24日簽訂之協議書亦無法證明被上訴人已
    自認領取全部之合會金，則上訴人請求被上訴人給付之金額
    ，難認有理由。
(三)、上訴人請求被上訴人給付之會款雙方業於92年３月24日簽立
    協議書而和解：被上訴人乙○○為其餘被上訴人丙○○、吳
    美玲、己○○、甲○○、戊○○、丁○○之母親，因被上訴
    人丙○○等人平時於外地工作，對於參加由上訴人所召集之
    84年12月20日、85年12月15日、87年5月5日之互助會均委由
    乙○○或己○○代為投標，繳交會款。兩造雙方對於被上訴
    人所參加之84年12月20日、85年12月15日、87年5月5日之會
    款有所爭執，上訴人遂委託討債公司與被上訴人乙○○、己○○於頭城鎮福德里里長家中協議彙算兩造會款數額，並簽
    立協議書。依協議書內容：「立協議書人會首辛○○○雙方
    就會首分別於84年12月20日、85年12月15日、87年5月5日起
    標之互助會會款相關事宜協議以下之條件：一、經會首辛○○○與會員乙○○協議結果，扣除有爭議之每月20日及15日
    開標二會款後，會員乙○○應支付差額之會款新台幣柒拾萬
    元正給會首辛○○○。二、爾後若會首有找出新的物證人
    證並於向法院提出訴訟經判決勝訴後足以證明該雙方有爭議
    之20日及15日開標之互助會、會員乙○○應再行補足差額會
    款給會首辛○○○，則會員乙○○就法院所判決結果應遵守
    履行支付會款之義務。」，可佐證兩造對於被上訴人參加由
    上訴人召集之84年12月20日、85年12月15日、87年5月5日之
    會款業已結算清楚達成和解，而依民法第737條規定上訴人
    對被上訴人會款之請求之權利業因協議書之和解而消滅。此
    並有證人壬○○於原審之證詞可佐。故上訴人自不得再向被
    上訴人請求系爭會款。退而言之，依協議書第2條規定：「
    爾後若會首有找出新的物證、人證並於向法院提出訴訟經判
    決勝訴後足以證明該雙方有爭議之20日及15日開標之互助會
    、會員乙○○應再行補足差額會款給會首辛○○○，則會員
    乙○○就法院所判決結果應遵守履行支付會款之義務」。唯
    上訴人於原審及鈞院並未提出新的物證、人證證明被上訴人
    應再給付會款，故其請求並無理由。
(四)、爰為答辯聲明：請求駁回上訴。
三、本件兩造不爭執之事實，為：
(一)、系爭20日會部分，每會新台幣10,000元，被上訴人己○○參
    加2會，其餘被上訴人均參加1會，其中被上訴人甲○○部分
    ，係被上訴人丙○○以甲○○名義參加。
(二)、系爭15日會部分，每會10,000元，被上訴人己○○參加3會
    ，被上訴人丙○○參加2會，被上訴人庚○○、乙○○各參
    加1會。
(三)、15日會之得標順序記錄表，除被上訴人未蓋章外，其餘合會
    會員均已蓋章。
四、本件兩造之爭執，經兩造同意整理為：1.被上訴人於系爭20
    日、15日合會結束時，是否尚有應給付而未給付予上訴人之
    會款？其金額為何？2.如被上訴人仍有積欠上訴人上開合會
    之會款，是否已於92年3月24日協議時和解清償完畢？3.如
    被上訴人仍有積欠上訴人上開合會之會款，則其主張以上訴
    人未付之已得標合會金抵銷，有無理由？本院認定如下：
(一)、
１、本件兩造對於系爭15日及20日合會均已結束等情，並無爭執
    ，而被上訴人自認因渠等於89年4月15日以1,600元標得15日
    會後，上訴人拒不給付會款453,600元，故自89年4月15日起
    未給付會款予上訴人，計系爭15日會有7會、20日會者有8會
    之會款。查合會會員除當期得標者外，不論活會會員或死會
    會員均須按期給付會款予會首，系爭15日會於90年7月15日
    始結束，20日會依上訴人主張於89年8月20日結束，依被上
    訴人主張則應於89年6月20日結束，然姑不論正確結束日期
    為何，被上訴人自89年4月15日起即未再給付會款予上訴人
    ，則顯然被上訴人於系爭2個合會結束時尚有積欠上訴人會
    款之情形。故上訴人此部分主張，堪可認定為真實。
２、關於被上訴人積欠上訴人會款之金額，應依正確之得標紀錄
    計算，而上訴人就系爭2合會雖均提出得標紀錄為證，然為
    被上訴人否認其真正。按當事人主張有利於己之事實者，就
    其事實有舉證之責任。民事訴訟法第277條前段定有明文。
    查：
(1)、就系爭20日會部分兩造就剩餘10會時抽籤決定順序，並約定
    底標金額依順序為1,000元、900元、800元、700元、600元
    、500元、400元、300元、200元及0元無爭執，惟就系爭20
    日會係於何時結束，及89年6月20日是否由被上訴人乙○○
    標得有所爭執。按當事人主張有利於己之事實者，就其事實
    有舉證之責任。民事訴訟法第277條前段定有明文。本件上
    訴人請求被上訴人給付合會金係依其主張被上訴人之得標日
    期、得標利息、得標金額而予以計算，被上訴人均予以否認
    ，自應由上訴人對於其主張被上訴人得標之日期、利息及金
    額之真正負舉證之責。查上訴人提出之系爭20日會得標金額
    之紀錄，雖記載85年4月20日戊○○以3,600元得標；86年6
    月20日己○○以2,800元得標；87年4月20日吳美玲以2,600
    元得標；87年10月20日丁○○以2,500元得標；88年1 月20
    日己○○以2, 600元得標；88年2月20日丙○○以2,600 元
    得標；88年6月20日丙○○以1,500元得標；89年3月20日乙○○以9,100元（疑似誤載，應係10,000元扣除9,100元而為
    900元）得標。然系爭20日會依照上訴人於本件之主張，應
    於89年8月20日結束，然根據原始互助會單推算，亦應於89
    年6月20日結束，此經本院91年度簡上字第39號判決確定在
    案，經本院調閱前開卷宗審核屬實，而上訴人提出前述之得
    標金額紀錄，卻記載最後一標於89年8月20日結束，顯有不
    符。而證人劉美雲於原審證稱：我兒子陳文彬是最後得標，
    是在89年8月20日得標等語，其證述關於最後一標之日期雖
    與上訴人提出前述之得標金額紀錄日期相同，但上訴人提出
    之得標金額紀錄卻非記載由陳文彬得標，亦有所不符。況除
    了89 年3月20日乙○○之部分有被上訴人丁○○蓋章以外，
    其餘部分均無被上訴人之簽章。又證人蔡清遠、黃瑞塗於原
    審均證稱：上訴人一開始沒有在得標時要求蓋章，事後才要
    求拿印章去補蓋章等語。顯見上訴人提出之前述得標金額紀
    錄，係上訴人事後片面製作，並要求各會員補蓋章，其內容
    是否真實正確，誠有疑問。
(2)、關於系爭15日會部分上訴人提出之係爭15日會得標金額之紀
    錄，雖記載86年7月15日己○○以2,500元得標；86年8月15
    日丙○○以2,500元得標；86年11月15日吳美玲以2,500元得
    標；87年5月15日己○○以2,500元得標；87年11月15日己○○以2, 600元得標；88年7月15日丙○○以1,800元得標；88
    年12 月15日乙○○以1,800元得標。然均無被上訴人之簽章
    ，且其樣式與上訴人提出之前述係爭20日會得標金額紀錄均
    屬相同，可見係屬上訴人事後片面製作，其內容是否真正，
    亦屬可疑。
(3)、被上訴人辯稱系爭20日會在88年11月20日時，只剩10會之活
    會，被上訴人方面尚有2會之活會，預定以抽籤決定順序，
    卻有13名會員要來抽籤標會等語。核與證人林公安於原審證
    稱：我有跟20日的1會是用我自己的名義，我記得有被通知
    兩次，第1次因為人很多有爭執，所以沒有抽籤，是第2次才
    去抽籤，當天是會首通知我去現場抽籤，當時剩下10會，現
    場有被上訴人乙○○在場，證人蔡清遠的哥哥也有到場，是
    在會首家裡召開的，現場人很多有些都是鄰居，我抽到我自
    己的部分之後我就離開了。丁○○有無到場我不記得，因為
    現場人很多。當時被上訴人乙○○坐我隔壁所以我有印象，
    他有跟我說他還有兩個會，所以有抽兩個籤等語大致相符。
    顯見系爭20日會在88 年11月20日時，業已因為活會會員人
    數與剩餘之會期不符，而發生糾紛。益證上訴人事後製作之
    得標金額紀錄，乃是為了解決上開糾紛所為，則其為了形式
    上相符，追溯記憶而製作之內容，自難據以採信。
３、是綜合上述，上訴人所提出之得標紀錄難以認定為真正，則
    被上訴人於系爭2合會結束時，積欠上訴人之會款，自不得
    依該等得標紀錄計算，而有無法確定之情形。
(二)、被上訴人抗辯稱兩造於92年3月24日結算會款，被上訴人已
    給付現金700,000元達成和解，並提出協議書為證。查上訴
    人提出之92年3月24日之協議書，其內容記載：立協議書人
    會首辛○○○會員乙○○雙方就會首分別於84年12月20日、
    85年12月15日、87年5月5日起標之互助會會款相關事宜，協
    議以下之條件：一、經會首辛○○○與會員乙○○協議結果
    ，扣除有爭議之每月20日及15日開標之2會款後，會員乙○○應支付差額之會款700,000元給會首辛○○○。二、爾後
    若會首有找出新的物證、人證，並於向法院提出訴訟經判決
    勝訴後足以證明該雙方有爭議之20日及15日開標之互助會，
    會員乙○○應再行補足差額給會首辛○○○，則會員乙○○
    就法院所判決結果應遵守履行支付會款之義務。」。上訴人
    就此主張該次協議只是就另外的5日會為處理，並不及於系
    爭15及20日會，且此為被上訴人於原審所自認云云。然查，
    被上訴人訴訟代理人固於原審94年10月12日辯論時陳稱：「
    20日、15日的會並沒有作結算，70萬元是關於5日會，是原
    告找討債公司來討錢。」（原審卷第60頁）、於95年5月23
    日辯論時則陳稱：「這份協議書是原告請討債公司到被告公
    司脅迫簽立的，被告事後有給付70萬元。當初被告主觀上認
    為簽立協議書就是把兩造之間合會債權債務關係一次解決，
    事後才發現只有針對87年5月5日起會的會款解決而已。」（
    原審卷第88頁），是綜觀上開被上訴人陳述之意旨，應指被
    上訴人在簽立該協議書時之認識乃是解決與上訴人間所有合
    會債權債務之糾紛，然其後查看協議書書面文義似僅指處理
    5日會部分，故尚難認被上訴人上開陳述已就此部分事實為
    自認。況縱可認屬自認，然被上訴人95年5月23日答辯(二)狀
    已追復抗辯該次協議係想與原告互助會之糾紛盼早日一次解
    決，此後則均續提出相同之抗辯，又其後證人壬○○於原審
    到庭證稱：我爸爸是里長我自己本身擔任代書，當時上訴人
    及被上訴人己○○、乙○○他們3位還有其他人到我家來找
    我，希望我幫他們代書1份協定書，時間太久了我不記得詳
    情，我記得被上訴人方面有交付70萬元給上訴人，是現金還
    是支票已不記得了，協議書並不是我書立的，而是上訴人當
    時所找的討債公司一位先生在現場寫的，我是在旁邊看而已
    ，並幫忙核對。我記得當時他們就是在爭執20日及15日開標
    的這兩個會，第1項是指這兩個會核對的結果應先行補70萬
    元的差額，這個部分是已經沒有爭執，第2項是指說如果上
    訴人將來還有找到其他相關的資料的話，還可以針對這兩個
    會其他的部分再請求等語，則可認被上訴人前開自認與事實
    顯有不符，自可視被上訴人95年5月23日答辯(二)狀已為撤銷
    自認之意思表示，且符合民事訴訟法第447條第1項第2、5、
    6款，而不生違反同法第279條規定之問題。而細繹系爭協議
    書之記載，先則述及該協議之緣由乃在處理上訴人與被上訴
    人乙○○間因84年12月20日、85年12月15日、87年5月5日起
    標互助會會款之糾紛，而達成協議「扣除有爭議之每月20日
    及15日開標之二會款後」乙○○應支付差額會款70萬元，如
    此項記載乃僅處理5日會之會款，則允應記載乙○○應就5日
    會之差額會款70萬元，再將未達成協議之系爭15日會及20日
    會訂立於第2條約定由上訴人提起訴訟解決之，而非僅記載
    扣除有爭議之15日及20日會之會款。故該條協議之真意，應
    為兩造就系爭15日及20日會會款有部分有爭議，有部分無爭
    議，就無爭議之部分與5日會共同達成該項被上訴人應補差
    額70萬元之協議，就有爭議部分，則訂立於第2條約定由上
    訴人提起訴訟解決之。是以該協議雖未解決系爭15日及20日
    會之全部爭議，然已達成部分和解，而就未釐清爭議部分，
    應於上訴人依協議書第2條「有找出新的物證、人證」並向
    法院提起訴訟獲勝訴判決後，始得向被上訴人請求。今上訴
    人提起本件訴訟請求被上訴人再行給付會款，然除其自行記
    載然難以採信為真正之得標紀錄外，並未另提出新物證或人
    證，則其請求被上訴人再行給付會款差額，難認有理由。至
    上訴人雖主張系爭協議書僅被上訴人乙○○與上訴人簽立，
    縱使有效亦僅存在於上訴人與被上訴人乙○○間云云，然被
    上訴人本人於本院言詞辯論時已自認被上訴人之合會事宜均
    係由被上訴人乙○○處理，則系爭協議書之效力自應及於全
    部被上訴人，故上訴人此部分主張，並無理由。
(三)、再查，本件兩造間就系爭15日及20日會之糾紛，既業經兩造
    於95年3月24日達成前開協議，而上訴人又未另提出新物證
    或人證以證明可再向被上訴人請求其他會款，則上訴人請求
    被上訴人再行給付會款，並無理由，已如前述，則關於被上
    訴人是否得以其得標金額與上訴人之請求為抵銷之爭點，即
    無再予論述之必要，併予敘明。
五、綜上所述，本件上訴人主張為不足採，被上訴人抗辯尚屬可
    信。是則上訴人主張被上訴人應給付如訴之聲明所示之會款
    云云，自屬無據。從而，上訴人主張本兩造間合會契約之法
    律關係，請求被上訴人給付會款，為無理由，不應准許。原
    審為上訴人敗訴之判決，並無不合。上訴意旨指摘原判決不
    當，求予廢棄改判，為無理由，應予駁回。
六、本件事證已臻明確，兩造所為其餘攻擊防禦方法及舉證，經
    審酌後認均與結論不生影響，爰不一一論列，附此敘明。
七、據上論結，本件上訴為無理由，依民事訴訟法第436條之1第
    3 項、第449條第1項、第78條，判決如主文。
中    華    民    國    97    年    7     月    7     日
                  臺灣宜蘭地方法院民事庭
                      審判長法  官  楊麗秋
                            法  官  林楨森
                            法  官  張軒豪
正本與原本無異。
本件不得上訴。
中    華    民    國    97    年    7     月    10    日
                            書記官  詹玉惠


司法院資訊處製作；財團法人民間司法改革基金會備份。
